Inventaris van het archief van de Heren van Altena
Nationaal Archief, Den Haag
, en pal daarachter een acte van de 28e December 1576, waarbij Eleonora van Montmorency, douairière van Hoogstraten, als erfgenaam van haar broeder Floris van Montmorency, met gemelde heerlijkheid wordt verleid
Leenkamer Holland, no. 133, fol. 98-99vo. Tevoren had zij zich eveneens tot de oude, te Utrecht gevestigde leenkamer gewend, doch was aldaar afgewezen. Zie Leenk. Holl. no. 132, Caput Asperen etc. fol.3-4.
, voorwaar een merkwaardig staaltje van de rechtsonzekerheid in die roerige tijden.
Na het kinderloos overlijden van Herman van Nieuwenaar op 4 December 1578 werd de 15e December d.a.v. zijn zuster Walburga met de heerlijkheid Altena, als haar van haar broeder aan bestorven zijnde, beleend
Leenkamer Holland no. 134, fol. 249-249vo.
. Met Walburga van Nieuwenaar sluit zich de rij der heren en vrouwen van Altena.
Voor de tweede maal weduwe geworden, verkocht zij de 13e Juli 1590 de heerlijkheid aan de Staten van Holland voor 92.000 ponden Vlaams. Volgens de omschrijving in het koopcontract omvatte de koop de "heerlickheyt ende 't huys van Althenae eensamentlyck de stede van Woudrichem mette dorpen, luyden en landen, thollen, acchijsen, gemael, thienden, visscherien, vogelrien, thijnsen, middelwaerden, uyterwaerden, vasallagien, aentwassen ende andere hoocheden ende gerechtigheden, met alle appendentien ende dependentien der voorseide heerlyckheydt, zulex, die den heeren ende vrouwen van Althenae heeft gecompeteert ende zij beseten hebben, mitsgaders 't recht van de erfpacht, dus competerende tot de goederen, thienden ende visscherien, gelegen in den lande van Althenae ende daerbuyten, die van outs bij den heeren ende vrouwen slandts van Altenae in een eeuwige erffpacht gehouden worden van den decken ende capittule van Oudamunster tot Utrecht, als die thienden van Rijswijck, van Uytwijck, van Almkerck, onder Santwijck ende van De Wercke, item van de visscharie van de zeegenworp tot Worcum, ende van de vloedrift tot Worcum ende tot Rijswijck, ende voorts nyet gereserveert ofte uytgesondert"
Resolutie Staten van Holland, 13 Juli 1590.
.
2 October 1590 transporteerde David van Goorle, tresorier der gravin van Nieuwenaar, voor leenmannen van Holland de heerlijkheid aan de Staten
Leenkamer Holland no. 135, fol. 484-485.
.
Geschiedenis van het archiefbeheer
De charters en andere stukken, welke het archief der heren van Altena uitmaakten, werden van oudsher te zamen met die betreffende de heerlijkheid Horne op het kasteel te Weert, de hoofdzetel van het geslacht van Horne, bewaard. Een oorkonde uit 1351 bevat hieromtrent een merkwaardige getuigenis. Dirk van Horne, heer van Perwez belooft bij deze acte aan zijn neef Willem V van Horne, om alle brieven, betrekking hebbende op de heerlijkheden Horne, Altena en Gaasbeek
Een belangrijke bezitting van de Horne's in de buurt van Brussel.
te Weert te deponeren "in eenen sekeren slote, van welcken slote die heer ven Arckel eenen sleutel hebben sal, Willem, heere van Hoorne ende Altena, onsen lieven neve voorseit eenen sleutel, ende wij Diederick van Hoorne eenen sleutel", en ze aldaar gedrieën te bewaren tot de tijd, "dat den meynen weegens dunckt, dat hij hetselve wel bewaeren magh"
M.S. Bockenberg, fol. 179-179vo.
.
Omstreeks 1533 bevond zich dit archief nog te Weert, zoals blijkt uit een beëedigde verklaring van Johan, graaf van Horne en zijn hofmeester, afgelegd voor Arend Sandelyn, raad, en Cornelis Barthouts, griffier van den Leenhove van Holland, in verband met het voor dit hof hangende proces over het recht op de heerlijkheid Altena, volgens welke verklaring zekere, door eerstgenoemde geexhibeerde stukken - in het verbaal van de genoemde gecommitteerden uit den Leenhove aangeduid als te zijn afkomstig "ex archivis comitis de Horne" - waren gevonden in het sterfhuis van zijn broeder Jacob van Horne "in een coffer, daer sijn ander brieven ende beschreet van Sijnen goeden leggende waeren"
Als voren, fol. 185vo, Vergl. Kroniek van het Hist. Genootschap te Utrecht. jg. 1852 p. 347.
Toen Walburga, gravin van Nieuwenaar de heerlijkheid Altena in 1590 aan de Staten van Holland verkocht, werd in het koopcontract de bepaling opgenomen, dat verkoopster binnen een maand tijds aan de Staten zou overgeven "alle titulen, brieven, reeckeninge, pachtcedullen, munimenten, sacken ende stucken van processen ter oorsaecke van de voorseide heerlickheyt mitten appendentien ende dependentien van dien, soo tegens den Staten, den Graven van Hollandt indertijt, als alle andere vuytstaende, geen vandezelve vuytgesondert ende namentlyck mede den leenboucken van de leenen daeronder sorterende, ende de instructien, dienende tegens de pretensien opde voornoemde heerlickheyt zoo van gen grave van Houtekercke als de gravinne van Hoochstraten, ende alle anderen, die daerop recht zouden willen pretenderen"
Resolutie Staten van Holland, 13 Juli 1590.
.
Wat de verdere lotgevallen dezer stukken geweest zijn, alvorens zij in het Algemeen Rijksarchief belandden, is niet precies na te gaan. Waarschijnlijk werden zij door de Staten van Holland bij de Leenkamer gedeponeerd. Een aantal dezer stukken draagt op de rugzijde aantekeningen van de hand van de archivaris Van Wijn, waaruit men kan afleiden, dat zij bij de splitsing van het archief der Leenkamer in 1806 onder diens berusting kwamen. De leenboeken van Altena volgden na evenwel de griffier der lenen Swaan naar het Oude Hof, en vonden na enige omzwervingen hun weg naar het Amortisatie-Syndicaat, dat ze in 1825 met de overige registers der Hollandse leenkamer aan het Rijksarchief afstond
Overzigt van het Nederlandsche Rijksarchief, p. 80, 81 en 49.
. De rentmeesters-rekeningen en enkele losse stukken werden in het archief der Rekenkamer teruggevonden. Op welke wijze deze aldaar terecht waren gekomen, was niet meer na te gaan.
Het Amortisatie-Syndicaat droeg het archief in 1825 samen met registers van de Hollandse Leenkamer over aan het Rijksarchief. Zie: Overzigt van het Nederlandsche Rijksarchief, p. 80, 81 en 49.
Het archiefblok bevat archiefstukken onder verschillende rechtstitels verworven.
Inhoud en structuur van het archief
3.19
Ordening van het archief
Toen mij in het laatst van 1931 de bewerking van het archief der heren van Altena werd opgedragen, bevond zich de overgrote meer derheid van de tot dit archief behorende bescheiden in de verzameling Altena'se charters, welke tijdens het beheer van de Rijksarchivaris Bakhuizen van den Brink was aangelegd. Dank zij de dorsale aantekeningen, door een zestiende eeuwse hand op deze stukken gesteld, viel hun samenhang gemakkelijk te constateren. Alhoewel de meeste stukken van lettertekens waren voorzien, was daarbij van een systematische ordening niets te bespeuren, daar de nummering los van de aard en de inhoud der stukken bleek te staan, en vermoedelijk alleen berustte op de volgorde, waarin de stukken de persoon, die de lettertekens geplaatst had, door de vingers waren gegaan. Ik heb er dan ook verder geen aandacht aan besteed.
Bij de ordening van het archief is dit in vier hoofdafdelingen gesplitst. De eerste afdeling omvat de stukken, welke de betrekkingen der heren van Altena tot het leenheerlijke, zomede het landsheerlijk gezag raken, met dien verstande dat de leenbrieven, daterende van na het tijdstip, waarop de leenheerschappij over Altena definitief aan de graven van Holland was gekomen, Onder de persoonlijke stukken, die de derde afdeling vormen, zijn geplaatst. De beide overige afdelingen spreken voor zich zelve; alleen diant er op gewezen te worden, dat de leenregisters van Altena voorlopig in het archief der Leenkamer zijn gelaten.
Behalve de reeds genoemde bescheiden, werd in de Altena'se charterverzameling een aantal stukken aangetroffen van onzekere herkomst, benevens enige charters, die naderhand bij de collectie waren gevoegd zonder dat van enige samenhang met de overige stukken sprake kon zijn. Terwijl laatstgenoemde stukken afzonderlijk werden gehouden, zijn de eerstgenoemde bij het archief der heren van Altena gelaten, en in een aanhangsel tot de inventaris beschreven, evenels enkele stukken betrekking hebbende op het graafschap Horne en de heerlijkheid Ghoor, die vermoedelijk bij vergissing tussen de Altena'se charters waren geraakt.
Aanwijzingen voor de gebruiker
Openbaarheidsbeperkingen
Volledig openbaar.
Materiële beperkingen
Aanvraaginstructie
Openbare archiefstukken kunnen online worden aangevraagd en gereserveerd. U kunt dit ook via de terminals in de studiezaal van het Nationaal Archief doen. Om te kunnen reserveren dient u de volgende stappen te volgen:
U maakt een profiel aan op www.gahetna.nl, en logt vervolgens in
Via de archiefinventaris (alleen de beschrijvingen met rode nummers) selecteert u het gewenste archiefstuk door op de knop 'Reserveren' te klikken
In het volgende scherm geeft u aan op welke dag u het archiefstuk wilt inzien
Indien u zich bevindt in de studiezaal en een tafelnummer heeft ontvangen kunt u dit nummer vermelden. Als u geen tafelnummer heeft kunt u tafelnummer 777 laten staan
Vervolgens bevestigt u uw reservering door deze te versturen.
Verwant materiaal
Beschikbaarheid van kopieën
Publicaties
Genealogisch Repertorium Centr Bureau Gen 's-Gravenhage 1972: Altena
K.N. Korteweg, de heerlijkheid Altena en de veer en Visscherijrechten op het Boveneind der Merwede, dis. Purmerend 1937
K.N Korteweg, De Rechtsbrief van Woudrichem en met Land van Altena, Utrecht 1948 in: Wernen Oud Vad Recht, 3e reeks, XIV (zwarte serie)
J.C. Kort, Overzicht van de Leenkamers in Holland (Rah) inv. r. nr. 8 :42.
Beschrijving van de series en archiefbestanddelen
- Stukken betreffende de betrekkingen tot het leenheerlijke en landsheerlijke gezag, A.
  - Verhouding tot de leenheren, I.
    - Verklaring van Dirk van Altena, om het slot Altena, zijn allodium te Giessendam en te Dordrecht, zomede zijn Hollandse lenen zonder voorkennis van graaf Floris van Holland niet te verpanden., 1230; ---; 1 charter
      (Reg.no. 2).
      Dit archiefstuk is overgebracht naar Graven van Holland, nummer toegang 3.01.01, inv. nr. 781.
    - Acte, waarbij Dirk van Altena verklaart het slot Altena en zijn allodia in Zuid-Holland, Woudrichemmerwaard en "Hoecce" aan graaf Floris van Holland te hebben opgedragen ten behoeve van zijn neef Willem van Horne, uitgezonderd Altena, waarmede hij gezamenderhand met Willem van Horne beleend is geworden., 1230; 2; 1 charter
      (Reg.no. 3).
      3 1230 (Mei 7)
      Dirk, gezegd heer van Altena, bekent, dat hij het slot Altena en onderhorigheden, zomede zijn allodia in Zuid-Holland, Woudrychemerwart en Hoecce aan Floris, graaf van Holland heeft opgedragen, en het slot Altena van de graaf in gezamendehands leen houdt met zijn neef Willem van Horne, die door graaf Floris met zijn overige goederen beleend is geworden, zijnde voorts het slot Altena tot open huis van de graaf verklaard.
      Actum in sinu beate Marie, anno gratie millesimo ducentesimo tricesimo, feria tertia post Philippi et Jacobi.
      Oorspr. (Inv. no. 2). 3 zegels verloren.
      Afgedrukt in O.B.I. no. 322.
    - Acte, waarbij Gerard van Horne bekent door Otto, graaf van Cleve met Woudrichem en Woudrichemmerwaard te zijn beleend op voorwaarde, dat hij de graaf met twintig welgeboren mannen ter heervaart zal dienen. Met getransfigeerd vidimus. (Copiae copiae)., Z.d. en 1307; 3; 1 stuk
      (Reg.no. 9 en 10).
      9 Z.d.
      "Gerhart, heer van Horne bekent zich ten onrechte de opvolging in Woldrichem en Woldrichemerwart, zomede in alle overige goederen, waarmede de heren van Cleve zijn vader en zijn broeder Wilhelm hadden beleend, te hebben aangematigd, zijnde deze goederen door de dood van Gerhart's broeder bij ontstentenis van een rechte leenvolger aan de heren van Cleve vervallen, en verklaart dezelve bij wijze van gunst van Otto, graaf van Cleve in erfelijk leen te hebben ontvangen op voorwaarde, dat hij en zijn nakomelingen de graaf tegen een iegelijk, zowel binnen als buiten 's graven gebied, in eigen persoon met 20 welgeboren mannen zullen dienen; nog verklaart hij met de graaf verzoend en uit zijn gevangenschap ontslagen te zijn."
      Copia Copiae (Inv. no. 3). Met copia copiae van een transfix d.d. 1307 September 9. (zie regest no. 10).
      Zie inleiding p. 1, noot 13.
      10 1307 (September 9)
      De graaf van Cleve geeft vidimus van de brief, waardoor deze gestoken is. (zie no. 9)
      Gegheven int jaer ons Heeren dusent drihondert ende seven, des neesten daghs onser Vrouwen geburden.
      Copia copiae (Inv. no. 3).
      "Onder de brief staat geschreven: ""Ondergescreven gecollationaert dy twee voirgaende copien bij beveel van den luyden van den rekeninghe in den Haeghe teghens da originale briven, rustende in den registercamer van Hollant in een lade daer voir ghescreven staet Altena, bij mij onder teyckent Vincent Dammas."""
    - Acte, waarbij Gerard van Horne de graaf van Cleve zijn Kleefse lenen in Altena opdraagt ten behoeve van zijn zoon Willem, met wie hij zich verzoend. heeft., (1330); 4; 1 charter
      Dit inventarisnummer is alleen als kopie te raadplegen.
      (Reg.no. 27).
      Korteweg p.15 nr. 84
      27 (1330 Maart 13)
      Gheraet, heer van Hoerne verklaart aan de graaf van Cleve, dat hij zich met zijn oudste zoon, Willem, verzoend en deze gezet heeft op zijn Hollandse lenen, en verzoekt de graaf, om genoemde zoon met de Kleafse lenen, behorende tot de heerlijkheid Outena, welke hij aan de graaf opdraagt, te belenen.
      Ghegheven te Valestéjn des Disendaghes voor Half Vasten int jaer ons Heren dusent CCC. ende neghen ende twintich.
      Oorspr. (Inv. no. 4). Met ruiterzegel en contrazegel van de oorkonder in groene was, geschonden.
    - Acte, waarbij Dirk, graaf van Cleve de graaf van Holland verzoekt, om Willem van Horne met de goederen, die deze van hem ten rechten manleen hield, alvorens hij zijn rechten daarop aan gemelde neef verkocht, op gelijke wijze te belenen. (vidimus)., 1333; 5; 1 charter op papier
      (Reg.no. 28 en 109).
      Korteweg p.68-69 nr. 92
      28 1333 (October 1)
      Didderic, graaf van Cleve verklaart zijn rechten op al het goed, dat Willem, heer van Hoern en Altena van hem ten rechten manleen hield, te hebben verkocht aan de graaf van Holland, die hij verzoekt, om de heer van Hoern op dezelfde wijze daarmede te belenen.
      Ghegheven int jaer ons Heren dusent driehondert drie ende dertich, op sinte Remigius daghe.
      Gevidimeerd in de brief z.d. (zie regest no. 109).
      109 15e eeuw
      Jan van Haerlem, pastoor van Oesterwijc en kanunnik te Cortersem, geeft vidimus van de brief d.d. 1333 October 1 (zie no. 28 ). Z.d.
      Oorspr. op papier (Inv. no. 5). Het opgedrukt zegel van de oorkonder verloren.
  - Grenzen van het territoir, II.
    - Stukken betreffende de grensscheiding tussen den lande van Altena en de verdronken Zuid-Hollandse Waard. 1562-1577. Met retro-acta., 1371-1442; 6, 6.1-6.8; 7 charters en 1 katern
      (Reg.no's 43, 45-50, 61, 66-69, 71, 153, 172).
      - 1436 november 30, 6.1
        66 1436 (November 30)
        Jan die Borchgrave, baljuw in den lande van Altena, Jan die Borchgrave Janszoon, Jan die Borchgrave Dircszoon, Claes Janszoon, Herman van Ghanswijc en Ghijsbrecht Porc Jacobszoon, verklaren tegenwoordig te zijn geweest, dat Jan Venedam van Tolloysen en andere buren van der Op-Alm de kerkegoedsren aldaar geschonken hebben aan de kerk van Almkerck als zijnde de moederkerk van die van Op-Alm op voorwaarde, dat deze goederen aan de kerk van Op-Alm zullen terugkeren, indien Op-Alm weder bedijkt mocht worden.
        Int jaer ons Heren veertien hondert ende sessen dertich op sente Andreas dach des Apostels.
        Oorspr. (Inv. no. 6.1). Met zegels van Claes die Voecht Jansz., priester, Jan die Borchgrave Janszoon en Herman van Ghanswijc in bruine was, dat van Ghijsbrecht Porc Jacobszoon verloren.
      - 1437 juli 1, 6.4
        67 1437 Juli 1
        Walramus van Meurs, elect van Utrecht, verzocht zijnde om de gift der kerkgoederen van Op-Alm, door de parochianen wegens de onbewoonbaarheid hunner parochie tengevolge van overstromingen aan de fabriek der moederkerk te Almkerc gedaan, te bekrachtigen, beveelt, dat men in twee of drie naburige, niet ondergelopen parochies degenen, die de gedane schenking wensen te betwisten, zal indagen, om voor de officiaal der Utrechtse curie te verschijnen.
        Datum anno Domini millesimo quadringentesimo tricesimo septimo, mensis Julii die prima.
        Oorspr. (Inv. no. 6.4). Het zegel van de oorkonder verloren.
        Met twee transfixen d.d. 1437 Juli 21 (zie no. 68 en 69).
      - Nicolaus Huninc1437 juli 21, 6.3
        68 1437 (Juli 21)
        Nicolaus Huninc, pastoor te Wouderichem, verklaart ter uitvoering van de brief d.d. 1437 Juli 1, waardoor deze is gestoken (zie no. 67), al degenen, die de inhoud daarvan mochten wensen te betwisten, te hebben opgeroepen, om op de negende dag na dato dezes voor de officiaal der Utrechtse curie te verschijnen.
        Datum anno Domini millesimo quadringentesimo tricesimo septimo, dominica proxima post divisionem Apostolorum.
        Oorspr. (Inv. no. 6.3) Met zegel van de oorkonder in bruine was, geschonden.
      - Nicolaus de Voecht, 1437 juli 21, 6.2
        69 1437 (Juli 21)
        Nicolaus de Voecht, priester, en Ysebrandus, priester en onderpastoor te Emmichoven, verklaren ter uitvoering van de brief d.d. 1437 Juli 1 (zie no. 67), waardoor deze is gestoken, in de kerken van Emmichoven en Almkerc al degenen, die de gift van de buren en parochianen van der Op-Alm mochten wensen te betwisten, te hebben opgeroepen, om op de negende dag na dato dezes voor de officiaal der Utrechtse curie te verschijnen.
        Oorspr. (Inv. no. 6). Met zegel van Nicolaus de Voecht in bruine was, zwaar geschonden.
      - 1442, 6.5
        71 1442
        Rodolphus, bisschop van Utrecht, staat de fabriekmeesters der kerk te Almkerck toe, om de kerk te Op-Alm te slopen en de opbrengst der afbraak te beleggen in renten, welke zullen dienen tot het lezen van zielmissen voor de in de kerk en op het kerkhof van Op-Alm begravenen, en andere vrome doeleinden onder voorwaarde, dat deze renten bij wederopbouw der voornoemde kerk aan dezelve zullen komen te vervallen, en dat de fabriekmeesters zich bij schepenbrieven der stad Woudrichem met lijf en goed tot de nakoming van een en ander zullen verbinden.
        Datum anno Domini millesimo quadringentesimo quadragesimo secundo.
        Oorspr. (Inv. no. 6.5). Het zegel van de oorkonder verloren
      - 1542, 6.6
        153 1542 Augustus 26
        "Schout, burgemeesteren, schepenen en raad van Woudrichem oorkonden, dat Jan Aerdtszoon, Jan Ghysbertszoon en andere ter instantie van Jan Schellaert, rentmeester van den lande van Althenae, onder ede verklaard hebben, dat het land van Dussensser Gantel langs de Koornssen dijk tot het verlaat toe, en het huis, staande ten noorden van de Koornsse sluis, zomede het land, genaamd ""die Koorn"" tussen de Koornsse- en de Ganswijcse sluis, in den lande van Althenae gelegen zijn."
        Upten zes en twintichsten dach Augustii anno vijffthien hondert ende twee ends veertich.
        Oorspr. (Inv. no. 6.6). Met zegel der stad Woudrichem in bruine was, zwaar geschonden.
      - Verslagen van verhoren van getuigen uit het dorp Almskerk door Cornelis van Weldam en Nicolaes Nicolai, raad resp. secretaris van het Hof van Holland op verzoek van Johan Schellaert, dijkgraaf van het land van Altena, 1559, 6.7; 1katern
      - Diverse stukken, 6
        43 1371 Februari 21
        Johan van Bloys, hertog van Gelre, etc., oorkondt, dat Johan van Pollanen, heer van der Lecke en Breda, met consent van zijn zoon, Jan van der Lecke, heer van der Nyervaert een zijn echtgenote Margariete van der Lippen, vrouwe van der Lecke en Breda, de gehele tijns van de Tijselse waard met inbegrip der eilanden Monsterkerck en Almsvoet, welke goederen hij van de hertog van Gelre houdende is, heeft verlijftocht.
        Gegeven t'Uytrecht op sinte Petersavont in Zulle int jaer ons Heren duysent driehondert een ende tseventich.
        Gevidimeerd in de brief d.d. 1372 October 10 (zie regest no. 45).
        45 1372 October 10
        Jan van Wesel, abt van sinte Bernaerds, geeft vidimus van de brief d.d. 1371 Februari 21 (zie no. 43).
        Int jair ons Heren duysent driehondert tseventich ende twee, op den thienden dach in Octobri.
        Afschrift op papier (Inv. no. 6).
        46 1373 (December 6)
        Johanna, vrouwe van Ghennep en van der Eem, en Reynout van Brederode, heer van Ghennep en Van der Eem, haar man en voogd, verpanden al hun goederen, behorende tot de heerlijkheden van der Alm en van der Eem, met het huis tot Almsteyne, benevens de ambachten Eemkercke, Op-Alm, Wt-Alm en Voernsaterswairt, deels gelegen in Zuyt-Hollandt, in den lande van Outhena en in den lande van Hoesden, voor 13,000 oude Roomse schilden aan Jan van Pollanen, heer van der Lecke en Breda, onder voorwaarde, dat de onderpanden na heer Jans' dood op Otto van Polanen, gesproten uit diens huwelijk met hun nicht Margriete van der Lippe, vrouwe van der Lecke en Breda, of bij vooroverlijden van deze en ontstentenis van verder mannelijk oir uit dit huwelijk op heer Jan's oudste zoon Johan van der Lecke zullen overgaan, welke verpanding geschiedt met toestemming van Aelbrecht van Beyeren, ruwaard van Hollant en Willem, heer van Horne en Althena.
        Gedaen int jaer ons Heren duysent drie hondert drie ende tseventich, op sinte Nyclaesdach.
        47 1374 Februari 12
        Johanna, vrouwe van Ghennep en van der Eem, en Reynoudt van Brederode, heer van Ghennep, haar man en voogd, bevestigen de verpanding hunner heerlijkheden ter Alm en ter Eem aan Johan van Pollanen, heer van der Lecke en Breda, onder belofte deze goederen van alle daarop rustende verbanden te bevrijden, waartoe zij hem vóór Pasen e.k. een brief zullen bezorgen, waarin de heer en vrouwe van Lienden bekennen, dat de lijfrente van 500 ponden 's jaars, daarop ten behoeve van Margriete, vrouwe van Lienden gevestigd, met hun toestemming op andere bezittingen, aan Johanna van Ghennep en haar man toebehorende, gevestigd is geworden.
        Gegheven int jaer ons Heren duysent driehondert vierende tseventich, opten twaleften dach in Februario.
        Afschrift op papier (Inv. no. 6.7).
        48 1374 Februari 12
        Margrieta van Ghennep, vrouwe van Lienden, en Johan, heer van Lienden, haar man en voogd, verklaren, dat de lijfrente van 500 ponden zwarten (tornoys) 's jaars, ten behoeve van vrouwe Margrieta op de heerlijkheid ter Alm en ter Eem gevestigd, op andere goederen is overgebracht en hechten hun goedkeuring aan de verpanding der voornoemde heerlijkheden.
        Gegeven int jaer ons Heren duysent driehondert vier ende tseventich opten twaleften dach in Februario.
        49 1374 Februari 16
        Johanna, vrouwe van Ghennep en Reynoudt van Brederode, heer van Ghennep, haar man en voogd, leggen hun goede lieden en onderzaten in de heerlijkheden ter Alm en ter Eem gehoorzaamheid aan Jan van Pollanen, heer van der Lecke en Breda, op.
        Int jaer ons Heren duysent drie hondert vier ende tseventich, den sestienden dach in Februario.
        50 1375 October 10
        Johanna, vrouwe van Ghennep en Reynoudt van Brederode, heer van Ghennep, haar man en voogd, erkennen uit de renten der heerlijkheden ter Alm en ter Eem, die zij aan Johan van Pollanen, heer van der Lecke en Breda, verpand hebben, 161 ponden l3 schillingen 7 penningen gebeurd te hebben, welke zij hem beloven met de hoofdsom af te lossen.
        Int jaer ons Heren duysent driehondert tseventich ende vive, thien daghe in Octobri.
        61 1414 Juli 6